臺灣高等法院高雄分院刑事判決                    九十一年度上訴字第四三六號
    上訴人  台灣高雄地方法院檢察署檢察官
    被  告  丙○○
右上訴人因偽造文書等案件，不服臺灣高雄地方法院九十年度易緝字第二一二號中華
民國九十年十二月三十一日第一審判決（起訴案號：臺灣高雄地方法院檢察署八十六
年度偵緝字第六三二、六三三號），提起上訴，本院判決如左：
    主  文
上訴駁回。
    事  實
丙○○與李慶益（經台灣高雄地方法院另案判處有期徒刑一年確定）係夫妻；緣李慶
益於民國八十三年十月二十五日，在高雄縣美濃鎮○○路○段一七０號「慶鎰汽車百
貨」，自任會首，邀集乙○○、戊○○、丁○○等多人，招攬每會新臺幣（下同）二
萬元之互助會一會，採內標（死會會員每月應繳前揭固定金額，活會會員則繳交扣除
當月得標利息後之餘額）標會方式，含會首之會員共計三十會，每月二十五日在上址
開標，會期至八十六年三月二十五日止，嗣因急需款項以補貼其他互助會會款，丙○○即與李慶益共同意圖為自己不法所有，並基於概括犯意，連續於八十四年七月二十
五日（即第十會）及同年八月二十五日（第十一會），利用會員戊○○未親自參與投
標之機會，先後冒戊○○之名，分別在標單上偽填標息六千六百元及六千九百元，而
偽造標單並持以行使參與競標，並因此得標，致各該會當時未實際標取會款之活會會
員（含被冒標者及丁○○，共廿一會及二十會）陷於錯誤，而如數交付會款，先後詐
取會款廿八萬一千四百元及廿六萬二千元，又於八十五年三月二十五日（第十八會）
，乘會員乙○○未親自出面投標機會，共同冒乙○○之名，在標單上偽填標息七千五
百元，而偽造標單並持以行使參與競標，因而得標，致當時之其他活會會員（含被冒
標者及丁○○，共十三會）陷於錯誤而交付互助會款，詐得會款十六萬二千五百元，
並分別足生損害於戊○○、乙○○；迨至八十五年三月及同年六月間，互助會會員之
一林榮增分別電詢戊○○及乙○○是否已標取互助會款，且八十五年六月間李慶益片
面宣佈止會，乙○○、戊○○等互助會會員經互相核對後始查知上情。案經乙○○、
戊○○、丁○○訴由臺灣高雄地方法院檢察署檢察官偵查起訴。
    理  由
一、訊據被告丙○○坦認與李慶益共同以乙○○、戊○○之名義投標並標得互助會會
    款，惟矢口否認有何冒標偽造私文書並持以行使詐欺取財犯行，辯稱：乙○○有
    同意伊用另外一會與之交換，戊○○亦有事先同意借伊標會云云。惟查，右揭事
    實，業據告訴人乙○○、戊○○、丁○○指訴甚詳，復據另案被告李慶益於偵查
    中供證：確有冒標情事（僅稱冒標係其一人所為耳，詳八十六偵緝字第六三三號
    卷十四頁筆錄），並有互助會標會狀況單一紙（證人林榮增所庭呈附卷）在卷可
    稽，證人林榮增迭於偵審中證陳：確曾於八十五年間打電話詢問告訴人乙○○及
    戊○○，二人當時均陳稱未前去標取會款等語（見八十五年十二月十七日偵查筆
    錄、原審九十年十一月二十日訊問筆錄），而告訴人乙○○、戊○○於本院調查
    中亦堅稱：未同意借名標會或換會等情，足見告訴人等所稱系爭互助會有冒標情
    事，應屬非虛，參以李慶益於原審中固已翻供，然先稱：用葉威吟所參加的互助
    會與乙○○互助會交換，嗣又改稱：用楊岳士所參加的互助會與乙○○交換，並
    稱：證人林榮增所製作之前揭互助會標會狀況單有誤，至被告丙○○於原審亦先
    稱：戊○○所參加的二個會，其中一會是轉己給其他會員，另外一會還是活會，
    嗣又稱：戊○○所參加的二個會均是活會等語，前後均有陳述不相一致情事，益
    徵被告所辯，係臨訟杜撰、卸責畏罪之詞，自不足採信。是本件事證至此已臻明
    確，被告犯行洵堪認定。
二、按民間互助會之會員於空白紙上書寫競標會員名稱及一定之金額，出示以競標，
    依我國民間互助會之習慣，即表示該會員欲以該金額為利息競標，該「標單」依
    刑法第二百二十條第一項，應以文書論。被告丙○○偽造標單並持之行使，核其
    所為，係犯刑法第二百十六條、第二百二十條第一項、第二百十條之行使偽造私
    文書罪。其偽造私文書之低度行為為行使偽造私文書之高度行為所吸收，不另論
    罪。又其以前開冒標之方法向活會會員詐取會款，另犯同法第三百三十九條第一
    項之詐欺取財罪，其一個冒標行為，同時詐騙數活會會員，侵害多數人法益，係
    想像競合犯，應從一詐欺取財罪處斷。再其與另案共同被告李慶益，就前揭犯行
    ，均有犯意之聯絡及行為之分擔，應論以共同正犯。被告先後三次行使偽造私文
    書、詐騙活會會員之詐欺取財犯行，其時間緊接，犯罪構成要件相同，顯係基於
    概括之犯意反覆為之，均為連續犯，應均依連續犯之規定論以一罪。其所犯上開
    連續行使偽造私文書及連續詐欺取財罪二罪間，有方法結果之牽連關係，應依牽
    連犯之規定，從一重之連續行使偽造私文書罪處斷。公訴意旨僅單純論以被告詐
    欺取財而漏未論列行使偽造準私文書犯行，惟此部分與前揭起訴並論罪科刑部分
    ，有裁判上一罪之關係，仍為起訴效力所及，本院自得併予審理。被告犯罪事證
    已明，原審法院乃依據刑法第二十八條、第五十六條、第二百十六條、第二百二
    十條第一項、第二百十條、第三百三十九條第一項，第五十五條、第七十四條第
    一款，罰金罰鍰提高標準條例第一條前段等規定，並審酌被告審理中一再飾詞卸
    責，否認犯行，本件案發至今已逾五年，被告通緝到案前，始終避不與告訴人見
    面，復完全未賠償告訴人所受損害等一切情狀，量處有期徒刑一年，又敘明被告
    前未曾受有期徒刑以上刑之宣告（有臺灣高等法院被告全國前案紀錄表可按），
    因一時慮，偶罹刑典，經此偵審程序後，當知所警惕，信無再犯之虞，併考量其
    與另案共同被告李慶益共同育有一子，年僅四歲，而其夫即另案被告李慶益亦經
    原審法院另判處有期徒刑一年確定，並執行中，倘二人均入監服刑，其二人所育
    之子勢有一段時間將完全喪失父母之照顧及養育，影響其未來之成長，因認所宣
    告之刑以暫不執行為適當，併予宣告緩刑四年，且被告所偽造之標單三張，均未
    扣案，而依民間互助會之常情，開標後通常並未刻意保存標單，且被告本件犯行
    係事隔多日後才由告訴人舉發，難認該等標單仍然存在，為免執行困難，爰不為
    沒收之諭知等情，認事用法均無不合，量刑亦稱允洽，原審檢察官承告訴人吳兆
    同富聲請意旨認被告亦有對其詐財（此部分無理由，詳述如後理由三）及原判決
    量刑過輕，指摘原判決不當，核無理由，應予駁回。
三、公訴意旨另認：(一)告訴人丁○○遭詐欺金額達「二百十九萬元」，惟告訴人丁○○僅參加前揭系爭互助會一會，至八十五年六月間，會首李慶益片面宣告止會時
    止，其尚屬活會會員，並未遭被告及李慶益共同冒標，此經告訴人丁○○迭於偵
    審中陳述明確，核與被告及李慶益所述情節相符，是告訴人丁○○參加本件系爭
    互助會所繳交活會互助會款，因另案被告李慶益召集前揭互助會約一年半後始止
    會，並非召集之初即予止會，其中不涉會首冒標部分，係屬合法收取會款，應不
    涉詐欺，其遭詐欺數額，應僅冒標部分所繳之三萬九千元（一萬三千四百元＋一
    萬三千一百元＋一萬二千五百元）會款，逾此金額部分實係單純之民事債務糾葛
    ，自難認被告此部分另觸犯詐欺取財罪嫌，茲因公訴意旨認此部分與前揭論罪刑
    科之詐欺取財罪部分，有裁判上一罪關係，爰不另為無罪之諭知。(二)又告訴人甲○○固曾對被告之夫李慶益提出告訴詐欺，指訴：李慶益於八十四年十一月份參
    加其本人所召集之二萬元互助會，李慶益首次標會即標取會款並行蹤不明，死會
    會款三十萬元未付等情，有告訴狀附於卷附八十六年度偵字第二一四號卷可稽，
    本件公訴人所起訴由李慶益招集事涉冒標之系爭二萬元互助會會員並不包含甲○○，縱有詐欺亦與甲○○無涉，是公訴人於起訴書中列載甲○○亦屬該互助會冒
    標詐欺會款之被害人，顯屬誤會，此部分自屬不能證明犯罪，惟公訴人認此部分
    與其餘起訴並論罪科刑部分為一罪關係，亦不另為無罪之諭知。(三)至上開甲○○
    告訴詐欺之互助會中被指訴詐欺者僅李慶益一人，其所提出互助會單亦僅列載李
    慶益之名一會，客觀上似難認與被告丙○○相關；至告訴人甲○○嗣於李慶益緝
    獲到案後，又再提出另二紙互助會單（八十四年四月一日起至八十七年七月一日
  止及八十四年十月十五日起至八十七年十二月三十日止二會，均附八十六年度偵
    緝字第六三三號卷內），均載有李慶益、丙○○之名各列一會，然據告訴人於原
    審陳稱：「會腳係李慶益」（原審八十七年度易字第０一號卷十七頁反面），並
    未提及被告丙○○，參以夫妻參加他人所招集互助會，「一人參加，兩人出名」
    ，本不違常情，李慶益係一家之主，本件公訴人起訴之互助會亦是由李慶益本人
    出名招集擔任會首，足見李慶益就家庭財務立於主導地位，則就參與甲○○互助
    會部分，尚難與本件公訴人所起訴事實直指被告夫婦係立於會首冒標之情況等同
    併論，自難認李慶益詐標他人為會首之互助會款，即逕認其妻即被告丙○○亦有
    共同犯意聯絡，此外復查無其他積極證據足認被告亦涉與李慶益共同詐欺甲○○
    互助會款，此部分又未經公訴人起訴，爰不予論列。
據上論斷，應依刑事訴訟法第三百六十八條，判決如主文。
本案經檢察官沈紹嘉到庭執行職務
中      華      民      國    九十一    年      五      月     十五     日
                              臺灣高等法院高雄分院刑事第八庭
                                  審判長法官  郭雅美
                            法官  張盛喜
                                        法官  洪兆隆
右正本證明與原本無異。
如不服本判決應於收受本判決後十日內向本院提出上訴書狀，其未述上訴理由者，
並得於提起上訴後十日內向本院補提理由書狀（均須按他造當事人之人數附繕本)「
切勿逕送上級法院」。
                                      書記官  吳福連
中      華      民      國    九十一    年      五      月     十七     日
附錄本案科刑判決法條：
刑法第二百一十六條
行使第二百十條至第二百十五條之文書者，依偽造、變造文書或登載不實事項或使登
載不實事項之規定處斷。
刑法第三百三十九條第一項
意圖為自己或第三人不法之所有，以詐術使人將本人或第三人之物交付者，處五年以
下有期徒刑、拘役或科或併科一千元以下罰金。
                                                                  Ａ
